【裁判字號】    97,重訴,37
【裁判日期】    990330
【裁判案由】    返還土地等
【裁判全文】
臺灣屏東地方法院民事判決              97年度重訴字第37號
原      告  行政院農業委員會林務局屏東林區管理處
法定代理人  未○○
訴訟代理人  尤挹華律師
            郭正鵬律師
被      告  癸○○○
            午○○
            丙○○原名林世豪.
            辰○○
            壬○○
前列五人共同
訴訟代理人  邱超偉律師
            石繼志律師
被      告  申○○
            庚○○
            辛○○
            丁○○
            戊○○
            丑○○
            乙○○
上列五人共同
訴訟代理人  陳清朗律師
上列一人
複代理人    邱超偉律師
被      告  巳○○    住屏東縣屏東市○○○路15巷20號
                      身分證統一編號：Ｚ000000000號
訴訟代理人  子○○    住同上
被      告  寅○○    住高雄市○○區○○路154號
                      身分證統一編號：Ｚ000000000號
            甲○○    住高雄市○○區○○路33號17樓之2
                      身分證統一編號：Ｚ000000000號
上列當事人間返還土地等事件，本院於民國99年3 月16日言詞辯
論終結，判決如下：
    主  文
被告癸○○○應將坐落屏東縣泰武鄉潮州事業區第一林班如附圖
一編號1 所示甲、乙部分面積合計二百六十九平方公尺之地上物
拆除，連同如附圖二所示1 部分面積一點零七三一公頃，合計一
點一公頃土地返還原告，並自民國九十六年十月九日起至交還土
地日止，按年給付原告新臺幣貳萬壹仟肆佰伍拾元。
被告午○○應將坐落屏東縣泰武鄉潮州事業區第一林班如附圖一
編號2 所示甲、乙部分面積合計二百五十九平方公尺之地上物拆
除，連同如附圖二所示2 部分面積零點七０四一公頃，合計零點
七三公頃土地返還原告，並自民國九十六年十月九日起至交還土
地之日止，按年給付原告新臺幣玖仟柒佰伍拾元。
被告丙○○應將坐落屏東縣泰武鄉潮州事業區第一林班如附圖一
編號3 所示甲、乙、丙部分面積合計二百六十平方公尺之地上物
拆除，連同附圖二所示3 部分面積一點零七四公頃，合計一點一
公頃土地返還原告，並自民國九十六年十月九日起至交還土地之
日止，按年給付原告新臺幣貳萬壹仟肆佰伍拾元。
被告辰○○應將坐落屏東縣泰武鄉潮州事業區第一林班如附圖一
編號4 所示甲、乙、丙部分面積合計二百五十九平方公尺之地上
物拆除，連同附圖二所示4 部分面積一點八０四一公頃，合計一
點八三公頃土地返還原告，並自民國九十六年十月九日起至交還
土地之日止，按年給付原告新臺幣萬伍仟陸佰捌拾伍元。
被告壬○○應將坐落屏東縣泰武鄉潮州事業區第一林班如附圖一
編號5 所示甲、乙部分面積合計二百六十六平方公尺之地上物拆
除，連同附圖二所示5 部分面積一點一二三四公頃，合計一點一
五公頃土地返還原告，並自民國九十七年六月十四日起至交還土
地之日止，按年給付原告新臺幣貳萬貳仟肆佰貳拾伍元。
被告辛○○應將坐落屏東縣泰武鄉潮州事業區第一林班如附圖一
編號8 所示甲、乙、丙部分面積二百九十二平方公尺之地上物拆
除，連同如附圖二所示8 部分面積零點九八三三公頃，合計一點
零一二五公頃土地返還原告，並自民國九十七年六月十四日起至
交還土地之日止，按年給付原告新臺幣壹萬玖仟柒佰肆拾肆元。
被告丁○○應將坐落屏東縣泰武鄉潮州事業區第一林班如附圖一
編號9 所示甲、乙部分面積合計二百六十七平方公尺之地上物拆
除，連同如附圖二所示9 部分面積二點一八三三公頃，合計二點
二一公頃土地返還原告，並自民國九十七年六月二十八日起至交
還土地之日止，按年給付原告新臺幣肆萬仟零玖拾伍元。
被告施勝真應將坐落屏東縣泰武鄉潮州事業區第一林班如附圖一
編號10所示甲、乙、丙部分面積合計一百八十七平方公尺之地上
物除去，連同如附圖二所示10部分面積一點七八一三公頃，合計
一點八公頃土地返還原告，並自民國九十六年十月十八日起至交
還土地之日止，按年給付原告新臺幣萬伍仟壹佰元。
被告丑○○應將坐落屏東縣泰武鄉潮州事業區第一林班如附圖一
編號11所示甲、乙部分面積合計二百０二平方公尺之地上物拆除
，連同如附圖二所示11部分面積一點八八九八公頃，合計一點九
一公頃土地返還原告，並自民國九十六年八月二十三日起至交還
土地之日止，按年給付原告新臺幣萬柒仟貳佰肆拾伍元。
被告乙○○應將坐落屏東縣泰武鄉潮州事業區第一林班如附圖一
編號15所示甲、乙部分面積合計二百六十八平方公尺之地上物拆
除，連同如附圖二所示15部分面積六點一二三二公頃，合計六點
一五公頃土地返還原告，並自民國九十七年六月十四日起至交還
土地之日止，按年給付原告新臺幣壹拾壹萬玖仟玖佰貳拾伍元。
原告其餘之訴駁回。
訴訟費用由被告癸○○○負擔百分之三、被告午○○負擔百分之
二、被告丙○○負擔百分之三、被告辰○○負擔百分之六、被告
壬○○負擔百分之四、、被告辛○○負擔百分之四、被告丁○○
負擔百分之八、被告施勝真負擔百分之六、被告丑○○負擔百分
之七、被告乙○○負擔百分之二十九，餘由原告負擔。
    事實及理由
壹、原告起訴主張：
一、坐落行政院農業委員會林務局屏東林區管理處潮州事業區第
    1 林班地（下稱系爭林班地）為國有林地，依法應由中央執
    行經營管理，原告現為行政院農業委員會林務局所屬機關，
    且實際管理系爭林班地，原告即為系爭林班地之管理權人。
二、本件被告曾與原告之前身臺灣省政府農林廳林務局分別訂有
    「臺灣省國有森林用地出租造林契約」（下稱系爭租約），
    承租位置參照附圖二所示編號1 至15號之標示及附表清冊所
    示座標點。兩造間所訂系爭租約別於下列時點屆滿而終止，
    且被告等人於租期屆滿前，並未依上開契約第10條之約定，
    於租期屆滿前3 個月向原告聲請續租，而是如後說明之時間
    提出續約申請，並均遭原告駁回是其於租期屆滿後再行占有
    使用系爭林班地，均係無權占有。原告自得依民法第455 條
    租賃物返還請求權或第767 條所有物返還請求權之規定，請
    求被告移除系爭林班地上之地上物，並返還占用之土地，且
    依據民法第17 9條請求被告返還相當於租金之不當得利。
三、被告租賃關係終止之時點及提出續約時間：
  (一)癸○○○之契約租期屆滿日為：民國96年10月9 日。97年5
    月7 日及同年6 月12日申請續約。
  (二)午○○之契約租期屆滿日為：96年10月9 日。97年5 月7 日
    及同年6 月3 日申請續約。
  (三)丙○○即林世豪之契約租期屆滿日為：96年10月9 日。97年
    5 月7 日及同年6 月3 日申請續約。
  (四)辰○○之契約租期屆滿日為：96年10月9 日。97年5 月7 日
    及同年6 月3 日申請續約。
  (五)壬○○之契約租期屆滿日為：97年6 月27日，原告以存證信
    函及起訴狀之送達，為提前終止租約之意思表示而終止。97
    年5 月7 日及同年5 月29日申請續約。
  (六)申○○之契約租期屆滿日為：97年6 月27日，原告以存證信
    函及起訴狀之送達，為提前終止租約之意思表示而終止。97
    年5 月7 日申請續約。
  (七)庚○○之契約租期屆滿日為：97年6 月27日，原告以存證信
    函及起訴狀之送達，為提前終止租約之意思表示而終止。97
    年5 月7 日申請續約。
  (八)辛○○之契約租期屆滿日為：97年6 月27日，原告以存證信
    函及起訴狀之送達，為提前終止租約之意思表示而終止。97
    年5 月7 日及同年5 月29日申請續約。
  (九)丁○○之契約租期屆滿日為：98年3 月19日，原告以存證信
    函及起訴狀之送達，為提前終止租約之意思表示而終止。97
    年5 月7 日申請續約。
  (十)施勝真之契約租期屆滿日為：96年10月18日。96年9 月19日
    及97年5 月7 日申請續約。
  (十一)丑○○之契約租期屆滿日為：96年8 月23日。96年8 月17日
    及97年5 月7 日申請續約。
  (十二)甲○○之契約租期屆滿日為：96年9 月21日。96年9 月10日
    、97年5 月7 日及同年5 月21日申請續約。
  (十三)巳○○之契約租期屆滿日為：96年8 月11日。96年8 月13日
    及97年5 月7 日及同年5 月21日申請續約。
  (十四)寅○○之契約租期屆滿日為：96年9 月21日。96年9 月10日
    、97年5 月7 日及同年5 月21日申請續約。
  (十五)乙○○之契約租期屆滿日為：97年10月19日，原告以存證信
    函及起訴本狀之送達，為提前終止租約之意思表示而終止。
    97年5 月7 日及同年6 月16日申請續約。
四、不當得利損害金之計算方法：
  (一)計算標準：因系爭林班地為未登錄國有林地，故以其鄰地屏
    東縣泰武鄉○○段第687 地號土地，於97年度1 月份之公告
    地價即每平方公尺66元為基準，並參酌土地法第110 條第1
    項規定意旨，依照申報地價之百分之8 計算被告使用土地之
    利益，是本件請求自契約終止日或租期屆滿日後或以起訴狀
    繕本送達被告之日起至交還土地之日止，按每人占用面積及
    上開標準計算之損害金，按年收取如下所示之不當得利損害
    金。
  (二)請求被告返還不當得利之期間及金額：
  1、被告癸○○○應給付原告自96年10月9 日起至交還土地之
     日止，按年給付原告新台幣（下同）58,080元。
  2、被告午○○應給付原告自96年10月9 日起至交還土地之日
     止，按年給付原告38,544元。
  3、被告丙○○應給付原告自96年10月9 日起至交還土地之日
     止，按年給付原告58,080元。
  4、被告辰○○應給付原告自96年10月9 日起至交還土地之日
     止，按年給付原告96,624元。
  5、被告壬○○應給付原告自起訴狀繕本送達翌日即97年6 月
     14日起至交還土地之日止，按年給付原告60,720元。
  6、被告申○○應給付原告自起訴狀繕本送達翌日即97年6 月
     14日起至交還土地之日止，按年給付原告106,920 元。
  7、被告庚○○應給付原告自起訴狀繕本送達翌日即97年6 月
     14日起至交還土地之日止，按年給付原告53,460元。
  8、被告辛○○應給付原告自起訴狀繕本送達翌日即97年7 月
     11日起至交還土地之日止，按年給付原告53,460元。
  9、被告丁○○應給付原告自起訴狀繕本送達翌日即97年6 月
     28日起至交還土地之日止，按年給付原告116,688 元。
  10、被告施勝真應給付原告自96年10月18日起至交還土地之日
     止，按年給付原告95,040元。
  11、被告丑○○應給付原告自96年8 月23日起至交還土地之日
      止，按年給付原告100,848 元。
  12、被告甲○○應給付原告自96年9 月21日起至交還土地之日
      止，按年給付原告91,872元。
  13、被告巳○○應給付原告自96年8 月11日起至交還土地之日
      止，按年給付原告109,296 元。
  14、被告寅○○應給付原告自96年9 月21日起至交還土地之日
      止，按年給付原告61,248元。
  15、被告乙○○應給付原告自起訴狀繕本送達翌日即97年6 月
      14日起至交還土地之日止，按年給付原告324,720 元。
五、於本院聲明：
  (一)被告癸○○○應將坐落屏東縣泰武鄉潮州事業區第一林班如
    鑑定圖即附圖一編號1 所示甲、乙部分面積合計269 平方公
    尺之地上物拆除，連同如附圖二所示1 部分面積1.0731公頃
    ，合計1.1 公頃土地返還原告，並自96年10月9 日起至實際
    返還土地之日止，按年給付原告58,080元。
  (二)被告午○○應將坐落屏東縣泰武鄉潮州事業區第一林班如鑑
    定圖即附圖一編號2 所示甲、乙部分面積合計259 平方公尺
    之地上物拆除，連同如附圖二所示2 部分面積0.7041公頃，
    合計0.73公頃土地返還原告，並自96年10月9 日起至實際返
    還土地之日止，按年給付原告38,544元。
  (三)被告丙○○應將坐落屏東縣泰武鄉潮州事業區第一林班如鑑
    定圖即附圖一編號3 所示甲、乙、丙部分面積合計260 平方
    公尺之地上物拆除，連同附圖二所示3 部分面積1.074 公頃
    ，合計1.1 公頃土地返還原告，並自96年10月9 日起至實際
    返還土地之日止，按年給付原告58,080元。
  (四)被告辰○○應將坐落屏東縣泰武鄉潮州事業區第一林班如鑑
    定圖即附圖一編號4 所示甲、乙、丙部分面積合計259 平方
    公尺之地上物拆除，連同附圖二所示4 部分面積1.8041公頃
    ，合計1.83公頃土地返還原告，並自96年10月9 日起至交還
    土地之日止，按年給付原告96,624元。
  (五)被告壬○○應將坐落屏東縣泰武鄉潮州事業區第一林班如鑑
    定圖即附圖一編號5 所示甲、乙部分面積合計266 平方公尺
    之地上物拆除，連同附圖二所示5 部分面積1.1234公頃，合
    計1.15公頃土地返還原告，並自自起訴狀繕本送達翌日即97
    年6 月14日起至實際返還土地之日止，按年給付原告60,720
    元。
  (六)被告申○○應將坐落屏東縣泰武鄉潮州事業區第一林班如鑑
    定圖即附圖一編號6 所示甲部分面積合計110 平方公尺之地
    上物拆除，連同附圖二所示6 部分面積2.014 公頃，合計2.
    025 公頃土地返還原告，並自起訴狀繕本送達翌日即97年6
    月14日起至實際返還土地之日止，按年給付原告106,920 元
    。
  (七)被告庚○○應將坐落屏東縣泰武鄉潮州事業區第一林班如鑑
    定圖即附圖一編號7 所示甲部分面積合計103 平方公尺之地
    上物拆除，連同附圖二所示7 部分面積0.9915公頃，合計1.
    0125公頃土地返還原告，並自起訴狀繕本送達翌日即97年6
    月14日起至實際返還土地之日止，按年給付原告53,460元。
  (八)被告辛○○應將坐落屏東縣泰武鄉潮州事業區第一林班如鑑
    定圖即附圖一編號8 所示甲、乙、丙部分面積292 平方公尺
    之地上物拆除，連同如附圖二所示8 部分面積0.9833公頃，
    合計1.0125公頃土地返還原告，並自起訴狀繕本送達翌日即
    97年6 月14日起至實際返還土地之日止，按年給付原告53,4
    60元。
  (九)被告丁○○應將坐落屏東縣泰武鄉潮州事業區第一林班如鑑
    定圖即附圖一編號9 所示甲、乙部分面積合計267 平方公尺
    之地上物拆除，連同如附圖二所示9 部分面積2.1833公頃，
    合計2.21公頃土地返還原告，並自起訴狀繕本送達翌日即97
    年6 月28日起至實際返還土地之日止，按年給付原告116,68
    8 元。
  (十)被告施勝真應將坐落屏東縣泰武鄉潮州事業區第一林班如鑑
    定圖即附圖一編號10所示甲、乙、丙部分面積合計187 平方
    公尺之地上物除去，連同如附圖二所示10部分面積1.7813公
    頃，合計1.8 公頃土地返還原告，並自96年10月18日起至實
    際返還土地之日止，按年給付原告95,040元。
  (十一)被告丑○○應將坐落屏東縣泰武鄉潮州事業區第一林班如鑑
    定圖即附圖一編號11所示甲、乙部分面積合計202 平方公尺
    之地上物拆除，連同如附圖二所示11部分面積1.8898公頃，
    合計1.91公頃土地返還原告，並自96年8 月23日起至實際返
    還土地之日止，按年給付原告100,848 元。
  (十二)被告甲○○應將坐落屏東縣泰武鄉潮州事業區第一林班如鑑
    定圖即附圖一編號12所示甲部分面積合計112 平方公尺之地
    上物拆除，連同如附圖二所示12部分面積1.7268公頃，合計
    1.74公頃土地返還原告，並自96年9 月21日起至實際返還土
    地之日止，按年給付原告91,872元。
  (十三)被告巳○○應將坐落屏東縣泰武鄉潮州事業區第一林班如鑑
    定圖即附圖一編號13所示甲部分面積合計112 平方公尺之地
    上物拆除，連同如附圖二所示13部分面積2.0588公頃，合計
    2.07公頃土地返還原告，並自96年8 月11日起至實際返還土
    地之日止，按年給付原告109,296 元。
  (十四)被告寅○○應將坐落屏東縣泰武鄉潮州事業區第一林班如鑑
    定圖即附圖一編號14所示甲部分面積合計113 平方公尺之地
    上物拆除，連同如附圖二所示14部分面積1.11487 公頃，合
    計1.16公頃土地返還原告，並自96年9 月21日起至實際返還
    土地之日止，按年給付原告61,248元。
  (十五)被告乙○○應將坐落屏東縣泰武鄉潮州事業區第一林班如鑑
    定圖即附圖一編號15所示甲、乙部分面積合計268 平方公尺
    之地上物拆除，連同如附圖二所示15部分面積6.1232公頃，
    合計6.15公頃土地返還原告，並自起訴狀繕本送達翌日即97
    年6 月14日起至交還土地之日止，按年給付原告324,720 元
    。
六、對被告抗辯之陳述：
  (一)被告等人違約擅自增建工寮之情，原告早已通知被告等人改
    善，僅提出原告機關94年7 月19日屏潮字第0946511421號函
    、94年10月21日屏潮字第0946512060號函、96年12月4 日屏
    潮業字第0966512548號函及96年12月20日屏潮業字第096651
    2719號函等四件公文，足證自最初催告改善至發函終止租約
    為止，共計有達兩年半的改善期間給予被告等人改善，被告
    僅以最後一封催告公函計算至原告發函解約之時，作為改善
    期間過短之抗辯依據，顯非事實，且在此長達兩年半的改善
    期間當中，癸○○○、午○○、丙○○、辰○○之契約租期
    至96年10月9 日屆滿、施勝真之契約租期至96年10月18日屆
    滿、丑○○之契約租期至96年8 月23日屆滿、甲○○、寅○○之契約租期至96年9 月21日屆滿、巳○○之契約租期至96
    年8 月1 日屆滿，渠等向原告機關申請續定租約均被原告機
    關要求改善，並允諾於改善後再訂租約，均遭被告置若罔聞
    ，豈能以不知增建工寮並不合法，臨時接獲通知無法僱請工
    人為由，而免除其違約之責？
  (二)被告等人雖抗辯渠等工寮經過合法申請，此節原告機關亦不
    否認，所爭執者乃被告在報請原告機關驗收合格後，另行增
    建設施、雨棚及鋪設水泥地面等二度施工的行為，而原告機
    關之上級機關行政院農業委員會林務局早已訂頒規則，限制
    工寮面積、材料，且不得有水泥桿、鋼管、鍍鋅管等固定基
    礎，且工寮以建議搭建為原則，其最大水平投影面積，不得
    逾越核准搭建面積，故被告所抗辯以水泥地面保護地基不算
    違約等語，根本並非事實，如渠等自始提出如解約現狀之工
    寮建築申請，根本不可能獲得通過，故被告等人均採取申請
    興建完工並驗收後再第二度施工的方式，如果被告之增建是
    合法且許可的，何以不在驗收時一併呈現？足證被告等人違
    約之事實如下所述：
   1被告癸○○○部分，其新建工寮申請書即無遮雨棚之設計，
    完工驗收申請及驗收照片亦無遮雨棚設施，但現況照片則有
    約49坪之遮雨棚及水泥地面。
   2被告午○○部分，其新建工寮申請書即無遮雨棚之設計，完
    工驗收申請及驗收照片亦無遮雨棚設施，但現況照片則有遮
    雨棚及水泥地面。
   3被告丙○○部分，其新建工寮申請書即無遮雨棚之設計，完
    工驗收申請及驗收照片亦無遮雨棚設施，但現況照片則有遮
    雨棚及水泥地面。
   4被告辰○○部分，其新建工寮申請書即無遮雨棚之設計，完
    工驗收申請及驗收照片亦無遮雨棚設施，但現況照片則有遮
    雨棚及水泥地面。
   5被告壬○○部分，其新建工寮申請書即無遮雨棚之設計，完
    工驗收申請及驗收照片亦無遮雨棚設施，但現況照片則有約
    55.5坪遮雨棚及水泥地面。
   6被告申○○部分，其新建工寮申請書即無遮雨棚之設計，完
    工驗收申請及驗收照片亦無遮雨棚設施，但現況照片則有遮
    雨棚及水泥地面。
   7被告庚○○部分，其新建工寮申請書即無遮雨棚之設計，完
    工驗收申請及驗收照片亦無遮雨棚設施，但現況照片則有遮
    雨棚及水泥地面。
   8被告辛○○部分，其新建工寮申請書並無遮雨棚及二層隔間
    之設計，完工驗收申請及驗收照片亦無遮雨棚設施及二層隔
    間，但現況照片則有遮雨棚、水泥地面及二層隔間。
   9被告丁○○部分，其新建工寮申請書即無遮雨棚及水泥地面
    之設計，然完工驗收時即發現遮雨棚及水泥地面，並立即要
    求拆除其增建部分。
  10被告施勝真部分，其新建工寮申請書即無遮雨棚及水泥地面
    之設計，完工驗收申請及驗收照片亦無遮雨棚及水泥地面設
    施，但現況照片則有遮雨棚及水泥地面。
  11被告丑○○部分，其新建工寮申請書即無遮雨棚之設計，完
    工驗收申請及驗收照片亦無遮雨棚設施，但現況照片則有遮
    雨棚及水泥地面。
  12被告甲○○部分，其新建工寮申請書即無遮雨棚之設計，完
    工驗收申請及驗收照片亦無遮雨棚設施，但現況照片則有遮
    雨棚及水泥地面。
  13被告巳○○部分，其新建工寮申請書即無遮雨棚之設計，完
    工驗收申請及驗收照片亦無遮雨棚設施，但現況照片則有13
    .5坪遮雨棚及水泥地面。
  14被告寅○○部分，其新建工寮申請書即無遮雨棚、涼亭之設
    計，完工驗收申請及驗收照片亦無遮雨棚、涼亭設施，但現
    況照片則有遮雨棚、水泥地面及涼亭。
  15被告乙○○部分，其新建工寮申請書即無遮雨棚之設計，完
    工驗收申請及驗收照片亦無遮雨棚設施，但現況照片則有遮
    雨棚及水泥地面。
  (三)綜上所述，被告等人在申請建築工寮之初，在法令許可範圍
    內盡量將許可工寮使用面積蓋滿，並未留存遮雨棚及水泥地
    面所需面積，經原告機關驗收合格後，進行二度施工增建遮
    雨棚及水泥地面等設施，被告丁○○甚至在一開始就完成增
    建遮雨棚，驗收一直未完全通過。按兩造系爭租約第10條第
    9 款約定『其他違反「國有林事業區出租造林地管理要點」
    之規定或本契約之約定者，出租機關得終止租約，並將地上
    物收歸國有，......。』第3 款約定『設置或廢止林道、防
    火線、苗圃、工寮及其他附屬工事，應報請核准後實施。』
    ，被告未經許可擴建工寮，顯已違反上開規定，原告機關自
    有權拒絕續約或期前終止租約收回林地，故原告機關本於系
    爭契約第10條約定、民法第455 條、第767 條等規定請求被
    告等返還系爭上地並無不當。迄至提起本件訴訟後，大部分
    被告之違約現況仍未改善，僅甲○○、寅○○、巳○○、申
    ○○等四人拆除至申請工寮驗收時之狀態，然亦係在原告終
    止租約以後所為，仍無礙於原告終止系爭租約之效力，並予
    敘明。
  (四)又依據國有林事業區出租造林管理要點第8 條規定，被告雖
    擁有續訂租約之期待權，但兩造間於本件系爭租約並無存在
    明示或默示續訂租約之意思表示存在，此由原告不斷發函催
    告被告拆除改善可知，而縱有被告所稱說不定期租約存在，
    因被告違反前揭要點第5 條第1 項第3 款規定，原告得本於
    該要點第3條第1項第9款規定，終止租約，收回國有林地。
貳、被告之抗辯：
一、被告辛○○、丁○○、施勝真、丑○○、乙○○部分：
  (一)按原告於起訴狀及97年9 月10日準備書狀上一再主張係依據
    兩造間租賃契約書第四條、第十條第九款約定而終止兩造間
    租賃契約云云；惟查被告丁○○、施勝真、丑○○、乙○○
    四人與原告簽訂係「台灣省國有森林用地出租造林契約書」
    ，而非「國有林地出租造林契約書」，從而原告對於被告丁○○、施勝真、丑○○、乙○○等四人之依兩造簽訂之前開
    契約書第四條、第十條第九款約定而終止租賃契約一事，自
    無所據，原告之請求，顯無理由。
  (二)再查原告一再主張被告等因違約擴建建物屋簷之遮雨棚及建
    物週圍舖設水泥地而終止租約云云；惟查台灣本島約有四分
    之三國土均屬山地，行政院農業委員會林務局轄下之林區管
    理處，遍及南北及東部地區，各林區管理處因所轄位置、緯
    度、山勢高低不同，對於轄下林區之管理自應考慮該區之氣
    候、雨量等情形而有所適當之謂整，始符合各區造林之最大
    實際利益，被告等人於承租林地內興建工寮，均係向原告提
    出申請核准後所興建，且於興建完工後亦均由原告派員檢驗
    合格，此有原告提出驗收等證據在卷，足資證明，雖鈞院囑
    託內政部國土測繪中心測量後，被告等所建工寮建物之面積
    與該測量面積略有出入，應係測量以工寮屋簷外緣或工寮外
    牆之基地為測量基準不同所致，然不影響驗收合格之效力，
    兩造亦非就此部分而有所爭執，仍係爭執遮雨棚及舖設水泥
    地部分有無違約？原告是否得據此而終止租約？
  (三)又被告等向原告承租造林之位置，係位於頻繁之落雷區，及
    夏季時有經常性午後大雷雨，依林務局規定造林工寮並無固
    定基礎( 即不能施作埋入地下之地基) ，此有原告證物八在
    卷可稽；被告等興建之工寮主體結構迄今並無變動，然因前
    述之頻繁落雷及大雷雨，勢必造成工寮因無遮雨棚致雨水(
    雨勢很大）直接滲入屋內，同時旁之泥土遭沖刷而容易導致
    工寮傾斜等危險，被告為防止工寮週邊土地遭雨水沖刷流失
    ，致工寮毀損及影響週邊山坡地之水土保持，在不影響造林
    及維護水土保持及延長工寮使用期間情形下，不得不設置遮
    雨棚及在工寮周圍適當之處予以舖設水泥，因此工寮興建時
    週邊即需以水泥地面鞏固，故於工寮興建初完工於原告檢驗
    之時，工寮邊即有舖設水泥地，然僅因施工時尚有土石摻雜
    其上( 嗣後或有以磁磚強化及美化），並非如原告所主張於
    原建工寮週邊並無水泥舖設一事，此由被告丁○○於86 年6
    月27日興建工寮完工時，工寮搭建遮雨棚及工寮旁舖設水泥
    ，原告均知悉且明瞭此確屬維護工寮安全及避免水土流失所
    必要之工事，因此自當時施作完成迄至本件之前，原告均無
    拆除遮雨棚及所舖設水泥之情事，足徵被告之主張，確屬實
    在。
  (四)又台灣省國有林事業區出租造林地管理辦法為被告丁○○、
    丑○○與原告訂定系爭租約內容之一部，兩造應受上開管理
    辦法拘束，依上開管理辦法第9 條規定造林地租期屆滿，造
    林木依法砍伐後，無收回自營造林或政策需要，及造林成績
    優良，無違反契約或有關法令者，林務局得准予原租地造林
    人申請續租，而兩造系爭租約第10條約定契約期滿林木採伐
    後，承租人如需繼續租用，應依台灣省國有林事業區出租造
    林地管理辦法第九條規定，於租約屆滿前三個月聲請林區管
    理處續租，逾期視為放棄，期滿由林區管理處收回林地承租
    人不得異議。被告丁○○、丑○○於向原告申請獲准興建工
    寮後，被告丁○○於86年7 月3 日經原告驗收核可時，即已
    存在遮雨棚及舖設水泥，被告丑○○於85年3 月5 日經原告
    驗收核可時，即已存在遮雨棚及舖設水泥，倘上述遮雨棚及
    舖設水泥果如原告一再主張係屬違約而有終止租約之必要，
    則被告等人與原告再次續約時，自原告對於被告再予續約之
    時，均存有遮雨棚及舖設水泥，有契約書可稽，足見原告亦
    知悉被告承租林地之所在，因雨量及落雷因素，工寮確實必
    需有遮雨棚及舖設水泥之必要，以確保安全及避免水土流失
    ，從而遮雨棚及舖設水泥既屬工寮安全及水土保持必要之工
    事，自無違約或達到終止租約之必要。退步言，原告均已知
    悉遮雨棚及舖設水泥一事，卻仍與被告再次續約，益徵遮雨
    棚及舖設水泥確屬必要而非違約之情形，至為明確。
  (五)其次，原告設有巡山員，每日或隔數日即上山巡視，也必須
    至各承租戶之承租土地及工寮巡視。而自85年間起被告等人
    之工寮興建完成並檢驗合格起以至94年間，原告對被告工寮
    之遮雨棚及工寮旁之鋪設水泥均無異議。雖原告突於94年7
    月間發函予被告要求拆除遮雨棚，然當時被告等承租戶即透
    過立法委員居中協調，而因目前無明確之規定，故而工寮維
    持現狀之決議，所以自94年間至96年相安無事，原告並未有
    何異議，並非如原告所稱給予被告半年之改善期，否則原告
    豈有不於94、95年間積極為處理？更不可能給予長達2 年半
    之改善期。嗣於96年間因新聞之報導，原告才又發函要求拆
    除遮雨棚，而幾經協調，被告亦均已拆除遮雨棚。然本件之
    租賃爭議，無論是94年或96年12月之函文，原告均是要求被
    告拆除遮雨棚，並未主張水泥地違約要拆除（巡山員每次巡
    視亦無意見），足證原告並未認定水泥地有違約問題，嗣於
    97年間才又主張須拆除水泥地，復於97年3 月間經協調後，
    兩造同意請水利專家鑑定水泥地如果拆除是否影響工寮及水
    土保持，故被告等人與其他承租戶共十人即委請高雄水利技
    師公會鑑定。嗣經鑑定後，認為所設施鄰接外牆四周PC地坪
    ，有助於房屋基地平台土砂之穩定效果，並便利人員、資材
    進出使用，可確保房屋牆柱基礎構造之安全，建議不宜打除
    ，以增水土保持功效，有鑑定報告可參，因此水泥地對於系
    爭工寮及週邊土地具有穩定及水土保持之效，而應屬工寮設
    置之必要部份，應為合約申准予設置工寮之合理範圍，故無
    違約情事。
  (六)又本件經現場勘驗後，工寮附近亦有縣政府要求及核准設置
    之擋土牆，足證系爭承租地除工寮外，尚有其他人工設施，
    並非只有林木之自然物，因此原告主張被告只能設置工寮之
    主建物本體，此外不能設置具有防雨、穩定工寮、維持水土
    保持之必要附屬設施，而又容許其他機關設置擋土牆或電線
    桿等人工設施，顯已違公平原則。故原告主張之違約事由顯
    然欠缺合理性。並於本院聲明：駁回原告之訴
二、被告鄭榮好、午○○、丙○○、辰○○、壬○○部分：
  (一)被告所搭建工寮係經原告核准興建之建物，故無違反租約第
    4 條限於造林之規定。其次，被告鄭榮好、午○○、丙○○
    、辰○○之系爭租約均於96年109 日屆滿，但於期滿時原告
    不予續約，並於97年1 月2 日來函告知終止租約，被告壬○○之租約應於97年6 月27日屆滿，經原告提前於97年1 月2
    日來函告知終止租約，原告之終止及不續約均有違誠信原則
    及權利濫用原則，而不生效力。蓋依據國有林事業區出租造
    林管理要點第8 條規定，被告於租約屆滿前無違反契約或有
    關法令規定者，得准予續約。原則上原告得准予申請續約，
    其意為准許造林人續約之權利，而非原告有裁量權，且參照
    該要點第3 條第1 項規定，造林人如有該項規定之終止事由
    ，原告得隨時終止租約，且第2 項亦明文規定，原告得因政
    府政策之需要停止出租造林時，得終止租約，故原告實不虞
    有無法收回林地之情形。
  (二)其次，被告造林投入相當之心力精神及勞力，所造林木尚未
    達砍伐期，卻遭原告無故終止租約，收回林地，投注資本損
    失甚大。且原告收回後如係自營究為何理由；若係將之轉租
    他人，何以不將之交付被告照顧，按權利之行使，倘自己所
    得利益極少，而他人或國家社會所受之損失甚大者，非不得
    視為以損害他人為主要目的。原告之權利行使獲益有限，卻
    使被告蒙受極大損害，顯有權利濫用之情。且被告已提出續
    約申請，依法原告應准續約始符契約精神及誠信原則。故原
    告終止租約收回林地顯有不當，其訴應予駁回等語置辯，並
    於本院聲明：原告之訴駁回。
  (三)對原告抗辯之陳述：
  1.原告所稱曾經於94年7 月19日發函要求改善，至96年12月20
    日止，已給予2 年於時間改善云云，惟被告於91年間申請合
    法建築工寮迄今未改變任何主體，蓋該地區位處落雷區，時
    有午後大雨沖刷山坡，又因無鋪設地基，大雨沖刷影響周邊
    山坡之水土保持，故於興建時以水泥鞏固，故於驗收之出即
    有水泥地鋪設，僅因施工有土石參雜其上或嗣後鋪設磁磚美
    化並非嗣後違約鋪設。其次因山區時有雷陣雨，故為避雷及
    防雨乃搭設遮雨棚，原告之巡山員均知悉上情亦未異議。原
    告於94年間確曾發函要求拆除遮雨棚，但嗣後協結果係維持
    現狀，並非如原告所稱給予2 年改善期。且不論原告94年或
    96年間之函文均僅提及拆除遮雨棚，而並未提及水泥地應併
    為拆除，迄至97年間才提及水泥地應並拆除之，復於97年3
    月間經協調後兩造同意請水利專家鑑定水泥地如果拆除是否
    影響工寮及水土保持，故被告等人與其他承租戶共十人即委
    請高雄水利技師公會鑑定。嗣經鑑定後，認為所設施鄰接外
    牆四周PC地坪，有助於房屋基地平台土砂之穩定效果，並便
    利人員、資材進出使用，可確保房屋牆柱基礎構造之安全，
    建議不宜打除，以增水土保持功效，有鑑定報告可參，因此
    水泥地對於系爭工寮及週邊土地具有穩定及水土保持之效，
    而應屬工寮設置之必要部份，應為合約申准予設置工寮之合
    理範圍，故無違約情事。又本件經現場勘驗後，工寮附近亦
    有縣政府要求及核准設置之擋土牆，足證系爭承租地除工寮
    外，尚有其他人工設施，並非只有林木之自然物，因此原告
    主張被告只能設置工寮之主建物本體，此外不能設置具有防
    雨、穩定工寮、維持水土保持之必要附屬設施，而又容許其
    他機關設置擋土牆或電線桿等人工設施，顯已違公平原則。
  2.被告鄭榮好、午○○、丙○○、辰○○之系爭租約申請續約
    時間，恰逢原告於96年6 月12 日 召開租地界址協調會，同
    年10月18日至現場辦理施測指界會勘等事務而未能續約。又
    續約之作業慣例為(1)被告主動提出資料交巡山員辦理即可。
    (2)由原告發函通知辦理續約，即便租期屆滿，原告仍會通知
    ，如被告午○○承租2 筆造林地，租期於96年10月9 日屆滿
    ，而原告於97年11月6 日租期屆滿1 年餘仍發函通知午○○
    辦理續租之事宜，而本件租約因循巡山員表示有爭議故未收
    取被告提出之續約資料，迄因96年10月間由第三人協調中故
    原告未通知辦理續約，迄於協議無成後被告於97年6 月間自
    行以提出書面申請續約情事。
三、被告巳○○部分：
  (一)被告之簡易工寮為經原告核准許可興建之建物，於租約屆滿
    前亦提出續約申請，卻遭原告通知續約條件為必須拆除搭建
    之遮雨棚，原告並豎立公告命伊於96年12月31日前拆除違建
    之遮雨棚，伊業已於同年12月29日依限拆除完畢，並通知原
    告之技士前往檢查，原告之技士於會勘後再度告知尚有水泥
    地應予拆除，伊以土覆蓋並植草方式改善但不獲許可仍應拆
    除水泥地部分，嗣後伊也將水泥地挖除，原告卻仍要終止租
    約，被告植林投入眾多精神、心力，且依限改善卻遭終止租
    約，原告所為違反比例原則等語置辯。並於本院聲明：原告
    之訴駁回。
  (二)對原告抗辯之陳述：
    被告之工寮為合法建物，而89年間完工驗收時已包含水泥地
    面在內，有照片可參。至遮雨棚問題更是依限改善拆除，僅
    以小小遮雨棚而忽視被告造林之投入心血，片面終止租約有
    違比例原則。
四、被告甲○○、寅○○、申○○部分：
  (一)被告等之工寮乃經原告核准許可興建之合法建物，渠等於租
    約將屆滿前，曾提出續約申請，但遭原告函覆要求拆除遮雨
    棚後再行續約，且原告96年12月20日以潮業字第0966512709
    號函文催告被告應於96年12月31日前自行拆除否則終止租約
    ，該函並未合法送達被告等人，被告甲○○住所為「高雄市
    ○○區○○路33號17樓之2 」，原告送達住址為「高雄市○○區○○街536 號」，被告寅○○住所為「高雄市○○區○○路154 號」，原告送達住址為「高雄市○○區○○路137
    號」，上開函文均遭退件或是由他人代收後，通知被告領取
    或是退回原寄件人，原告豎立公告限期改善是經他人告知始
    知悉，原告上開函文通知時間過短，且發文後隨即於97年1
    月2 日再度發文終止租約，其終止租約有重大瑕疵，且所發
    函文中僅提及應拆除之部分為遮雨棚，未提及水泥地，而渠
    等依據函文要求拆除後，卻與未拆除之承租人同遭終止租約
    之訴，原告之訴應無理由等語置辯，並於本院聲明：(一)原告
    之訴駁回。(二)如受不利判決願供擔保請准宣告免為假執行。
  (二)對原告抗辯之陳述：
    原告於94年間固曾發函要求被告改善，但當時因有立法委員
    出面協調，以不違背承租造林精神之前提下，兼顧被告之需
    求，終至達成協議結果為暫不拆除，故被告之工寮始得以維
    持2 年餘期間未再被要求應予拆除，期間尚有他人興建屋舍
    或續換租約，被告以為已無需拆除，惟原告於立法委員選舉
    期間因話題炒作之故，又再度要求被告應拆除遮雨棚，且於
    協調中片面終止租約，其反覆處理之態度，令被告無所適從
    ，且僅以遮雨棚之情事而終止全部租約實有違比例原則。又
    原告於被告租約將屆滿前出續約申請之際，先以96年9 月10
    日之函文命被告限期改善後再辦理續約事宜，待被告依函辦
    理拆除後，檢附照片申請續約時，卻遭原告以97年5 月23日
    之函覆「依據民法第263 條準用第258 條規定，歉難恢復租
    約」等語，被告於租屆滿前提出續約申請，且已依函補正應
    辦事項，卻遭解除系爭租約，其所謂解除契約不得撤銷之意
    見，亦有不當。
參、下列事項為兩造所不爭執，並有國有林地出租造林契約書租
    約、臺灣省國有森林用地出租造林契約書、現況照片、存證
    信函、陳情書、申請書等件在卷可稽，復經本院會同兩造勘
    驗現場，並囑託內政部國土測繪中心派員實施測量，有勘驗
    筆錄、現場略圖、現況照片、內政部國土測繪中心97年12月
    17 日 測籍字第0970012914號函所附鑑定書等在卷足憑（分
    見本院卷一第19至210 頁、第210 至224 頁、第225 至240
    頁、第322 至329 頁、本院卷二第105 至11 6頁、第268 至
    282 頁、第289 至292 頁、本院卷三第224 至255 頁）。
  (一)癸○○○之契約為國有林地出租造林契約，租期屆滿日為：
    96年10月9 日。97年5 月7 日及同年6 月12日申請續約。占
    用位置如鑑定書附圖一所示編號1 部分，其中甲部分為工寮
    等建物面積111 平方公尺，乙部分為空地面積158 平方公尺
    ，合計269平方公尺。
  (二)午○○之契約為國有林地出租造林契約，租期屆滿日為：96
    年10月9 日。97年5 月7 日及同年6 月3 日申請續約。占用
    位置如鑑定書附圖一所示編號2 部分，其中甲部分為工寮等
    建物面積77平方公尺，乙部分為空地面積182 平方公尺，合
    計259 平方公尺。
  (三)林世豪之契約為國有林地出租造林契約，租期屆滿日為：96
    年10月9 日。97年5 月7 日及同年6 月3 日申請續約。占用
    位置如鑑定書附圖一所示編號3 部分，其中甲部分為工寮等
    建物面積107 平方公尺，乙部分為空地面積127 平方公尺，
    丙部分為棚架面積26平方公尺，合計260 平方公尺。
  (四)辰○○之契約為國有林地出租造林契約，租期屆滿日為：96
    年10月9 日。97年5 月7 日及同年6 月3 日申請續約。占用
    位置如鑑定書附圖一所示編號4 部分，其中甲部分為工寮等
    建物面積108 平方公尺，乙部分為空地面積129 平方公尺，
    丙部分為棚架面積22平方公尺，合計259 平方公尺。
  (五)壬○○之契約為國有林地出租造林契約，租期屆滿日為：97
    年6 月27日，原告以存證信函及起訴狀之送達，為提前終止
    租約之意思表示而終止。97年5 月7 日及同年5 月29日申請
    續約。占用位置如鑑定書附圖一所示編號5 部分，其中甲部
    分為工寮等建物面積116 平方公尺，乙部分為空地面積150
    平方公尺，合計266 平方公尺。
  (六)申○○之契約為臺灣省國有森林用地出租造林契約，租期屆
    滿日為：97年6 月27日，原告以存證信函及起訴狀之送達，
    為提前終止租約之意思表示而終止。97年5 月7 日申請續約
    。占用位置如鑑定書附圖一所示編號6 部分，其中甲部分為
    工寮等建物面積110 平方公尺。
  (七)庚○○之契約為國有林地出租造林契約，租期屆滿日為：97
    年6 月27日，原告以存證信函及起訴狀之送達，為提前終止
    租約之意思表示而終止。97年5 月7 日申請續約。占用位置
    如鑑定書附圖一所示編號7 部分，其中甲部分為工寮等建物
    面積103 平方公尺。
  (八)辛○○之契約為國有林地出租造林契約，租期屆滿日為：97
    年6 月27日，原告以存證信函及起訴狀之送達，為提前終止
    租約之意思表示而終止。97年5 月7 日及同年5 月29日申請
    續約。占用位置如鑑定書附圖一所示編號8 部分，其中甲部
    分為工寮等建物面積108 平方公尺，乙部分為空地面積159
    平方公尺，丙部分為棚架面積25平方公尺，合計292 平方公
    尺。
  (九)丁○○之契約為臺灣省國有森林用地出租造林契約，租期屆
    滿日為：98年3 月19日，原告以存證信函及起訴狀之送達，
    為提前終止租約之意思表示而終止。97年5 月7 日申請續約
    。占用位置如鑑定書附圖一所示編號9 部分，其中甲部分為
    工寮等建物面積139 平方公尺，乙部分為空地面積128 平方
    公尺，合計267 平方公尺。
  (十)施勝真之契約為國有林地出租造林契約，租期屆滿日為：96
    年10月18日。96年9 月19日及97年5 月7 日申請續約。占用
    位置如鑑定書附圖一所示編號10部分，其中甲部分為工寮等
    建物面積120 平方公尺，乙部分為空地面積63平方公尺，丙
    部分為建物面積4 平方公尺，合計187 平方公尺。
  (十一)丑○○之契約為國有林地出租造林契約，租期屆滿日為：96
    年8 月23日。96年8 月17日及97年5 月7 日申請續約。占用
    位置如鑑定書附圖一所示編號11部分，其中甲部分為工寮等
    建物面積115 平方公尺，乙部分為空地面積87平方公尺，合
    計202 平方公尺。
  (十二)甲○○之契約為臺灣省國有森林用地出租造林契約，租期屆
    滿日為：96年9 月21日。於96年9 月10日、97年5 月7 日及
    同年5 月21日申請續約。占用位置如鑑定書附圖一所示編號
    12部分，其中甲部分為工寮等建物面積112 平方公尺。
  (十三)巳○○之契約為臺灣省國有森林用地出租造林契約，租期屆
    滿日為：96年8 月11日。於96年8 月13日及97年5 月7 日及
    同年5 月21日申請續約。占用位置如鑑定書附圖一所示編號
    13部分，其中甲部分為工寮等建物面積112 平方公尺。
  (十四)寅○○之契約臺灣省國有森林用地出租造林契約租期屆滿日
    為：96年9 月21日。於96年9 月10日、97年5 月7 日及同年
    5 月21日申請續約。占用位置如鑑定書附圖一所示編號14部
    分，其中甲部分為工寮等建物面積113 平方公尺。
  (十五)乙○○之契約為臺灣省國有森林用地出租造林契約，租期屆
    滿日為：97年10月19日，原告以存證信函及起訴本狀之送達
    ，為提前終止租約之意思表示而終止。於97年5 月7 日及同
    年6 月16日申請續約。占用位置如鑑定書附圖一所示編號15
    部分，其中甲部分為工寮等建物面積116 平方公尺，乙部分
    為空地面積152 平方公尺，合計268 平方公尺。
  (十六)被告承租範圍所興建之工寮建物均曾經原告審核准許搭建，
    但被告嗣後有擴建遮雨棚、水泥地等情形，經原告命限期拆
    除，僅甲○○、寅○○、巳○○、申○○等四人拆除回復至
    申請工寮驗收時之狀態。
肆、本件爭執事項為原告終止系爭租約收回林地有無正當理由？
    被告應否將其所占用之上開土地返還原告？被告等人是否應
    分別給付占用上開土地之相當於租金之不當得利予原告？其
    數額若干？茲析述本院之見解如下：
一、原告終止系爭租約有無正當理由？
  (一)原告主張被告等人於承租並經合法准許興建工寮後，發生如
    下違反系爭租約第4 條之情事，故原告可於租約屆滿後收回
    或依法終止系爭租約等情，業提出農地水土保持處理及附屬
    設施申請書、簡易水土保持申請書、工寮平面配置圖、工寮
    照片、申請函、潮州工作站新建檢驗報告表、施工照片、改
    善施工現況照片等件為證（見本院卷二第133 至267 頁、第
    268 至283 頁）。
  1.被告癸○○○部分，完工檢驗核准面積為99平方公尺（長11
    ×寬9 ）（合29.95 坪），其新建工寮申請書即無遮雨棚之
    設計，完工驗收申請及驗收照片亦無遮雨棚設施，但現況照
    片則有約49坪之遮雨棚及水泥地面，迄至97年5 月6 日尚有
    水泥地尚未拆除。而依據國土測繪中心內政部國土測繪中心
    97年12月17日測籍字第0970012914號函所附鑑定書（下稱系
    爭鑑定書）顯示癸○○○占用之面積工寮建物為111 平方公
    尺、外圍空地則為158 平方公尺，占用達269 平方公尺，超
    過上述原告核准面積達170 平方公尺，有系爭鑑定書在卷足
    憑（見本院卷二第288 至292 頁）。原告主張被告有違約增
    建水泥地一節核屬可採。
  2.被告午○○部分，完工檢驗核准面積為66.0282 平方公尺（
    13.93 ×寬4.74）其新建工寮申請書即無遮雨棚之設計，完
    工驗收申請及驗收照片亦無遮雨棚設施，但現況照片則有遮
    雨棚及水泥地面，迄至97年5 月6 日尚有水泥地尚未拆除。
    而依據系爭鑑定書顯示被告午○○占用之面積工寮建物為77
    平方公尺、外圍空地則為182 平方公尺，占用達259 平方公
    尺，超過上述原告核准面積約達193 平方公尺，有系爭鑑定
    書在卷足憑（見本院卷二第288 至292 頁），原告主張被告
    有違約增建水泥地一節核屬可採。
  3.被告丙○○部分，完工檢驗核准面積為98.4平方公尺（合29
    .76 坪）（長12×寬8.2 ）其新建工寮申請書即無遮雨棚之
    設計，完工驗收申請及驗收照片亦無遮雨棚設施，但現況照
    片則有遮雨棚及水泥地面，迄至97年5 月6 日尚有水泥地尚
    未拆除。而依據系爭鑑定書顯示被告丙○○占用之面積工寮
    建物為107 平方公尺、外圍空地含矮牆則為127 平方公尺，
    另有部分棚架為26平方公尺，占用達260 平方公尺，超過上
    述原告核准面積達161 平方公尺，有系爭鑑定書在卷足憑（
    見本院卷二第288 至292 頁），原告主張被告有違約增建水
    泥地及棚架一節核屬可採。
  4.被告辰○○部分，完工檢驗核准面積為98.4平方公尺（長12
    ×寬8.2 ）其新建工寮申請書即無遮雨棚之設計，完工驗收
    申請及驗收照片亦無遮雨棚設施，但現況照片則有遮雨棚及
    水泥地面，迄至97年6 月20日尚有水泥地尚未拆除。而依據
    系爭鑑定書顯示被告辰○○占用之面積工寮建物為108 平方
    公尺、外圍空地則為129 平方公尺，棚架部分為22平方公尺
    ，占用達259 平方公尺，超過上述原告核准面積達160 平方
    公尺，有系爭鑑定書在卷足憑（見本院卷二第288 至292 頁
    ），原告主張被告有違約增建水泥地及棚架一節核屬可採。
  5.被告壬○○部分，完工檢驗核准面積為98.8平方公尺（長12
    .35 ×寬8 ）其新建工寮申請書即無遮雨棚之設計，完工驗
    收申請及驗收照片亦無遮雨棚設施，但現況照片則有約55.5
    坪遮雨棚及水泥地面，迄至97年5 月6 日尚有水泥地尚未拆
    除。而依據系爭鑑定書顯示被告壬○○占用之面積工寮建物
    為116 平方公尺、外圍空地則為150 平方公尺，占用達266
    平方公尺，超過上述原告核准面積約達167 平方公尺，有系
    爭鑑定書在卷足憑（見本院卷二第288 至292 頁），原告主
    張被告有違約增建水泥地一節核屬可採。
  6.被告申○○部分，完工檢驗核准面積為98.4平方公尺（長12
    ×寬8.2 ）其新建工寮申請書即無遮雨棚之設計，完工驗收
    申請及驗收照片亦無遮雨棚設施，但現況照片則有遮雨棚及
    水泥地面，迄至97年5 月22日已拆除完畢。而依據系爭鑑定
    書顯示被告申○○占用之面積工寮建物為110 平方公尺，超
    過上述原告核准面積11.6平方公尺，有系爭鑑定書在卷足憑
    （見本院卷二第288 至292 頁）。
  7.被告庚○○部分，完工檢驗核准面積為98.4平方公尺（長12
    ×寬8.2 ）其新建工寮申請書即無遮雨棚之設計，完工驗收
    申請及驗收照片亦無遮雨棚設施，但現況照片則有遮雨棚及
    水泥地面，迄至97年5 月6 日尚有水泥地尚未拆除。而依據
    系爭鑑定書顯示被告庚○○占用之面積工寮建物為103 平方
    公尺，超過上述原告核准面積4.6 平方公尺，有系爭鑑定書
    在卷足憑（見本院卷二第288 至292 頁）。
  8.被告辛○○部分，完工檢驗核准面積為99平方公尺（長11×
    寬9 ）其新建工寮申請書並無遮雨棚及二層隔間之設計，完
    工驗收申請及驗收照片亦無遮雨棚設施及二層隔間，但現況
    照片則有遮雨棚、水泥地面及二層隔間，迄至97年5 月6 日
    尚有水泥地尚未拆除。而依據系爭鑑定書顯示被告辛○○占
    用之面積工寮建物為108 平方公尺、外圍空地則為159 平方
    公尺，棚架部分為25平方公尺，占用達292 平方公尺，超過
    上述原告核准面積達193 平方公尺，有系爭鑑定書在卷足憑
    （見本院卷二第288 至292 頁），原告主張被告有違約增建
    水泥地與棚架一節核屬可採。
  9.被告丁○○部分，完工檢驗核准面積為98.8平方公尺（長12
    .35 ×寬8 ）其新建工寮申請書即無遮雨棚及水泥地面之設
    計，然完工驗收時即發現遮雨棚及水泥地面，並立即要求拆
    除其增建部分，迄至97年5 月6 日尚有水泥地尚未拆除。而
    依據系爭鑑定書顯示被告丁○○占用之面積工寮建物為139
    平方公尺，外圍空地則為128 平方公尺，占用達267 平方公
    尺，超過上述原告核准面積達168 平方公尺，有系爭鑑定書
    在卷足憑（見本院卷二第288 至292 頁），原告主張被告有
    違約增建水泥地一節核屬可採。
  10.被告施勝真部分，完工檢驗核准面積為97.2平方公尺（長13
    .5×寬7.2 ）其新建工寮申請書即無遮雨棚及水泥地面之設
    計，完工驗收申請及驗收照片亦無遮雨棚及水泥地面設施，
    但現況照片則有遮雨棚及水泥地面，迄至97年5 月6 日尚有
    水泥地尚未拆除。而依據系爭鑑定書顯示被告施勝真占用之
    面積工寮建物為120 平方公尺、外圍空地則為63平方公尺，
    另有丙部分之建物為4 平方公尺，占用達187 平方公尺，超
    過上述原告核准面積達89平方公尺，有系爭鑑定書在卷足憑
    （見本院卷二第288 至292 頁），原告主張被告有違約增建
    水泥地一節核屬可採。
  11.被告丑○○部分，完工檢驗核准面積為96平方公尺（長12×
    寬8 ），其新建工寮申請書即無遮雨棚之設計，完工驗收申
    請及驗收照片亦無遮雨棚設施，但現況照片則有遮雨棚及水
    泥地面，迄至97年5 月6 日尚有水泥地尚未拆除。而依據系
    爭鑑定書顯示被告丑○○占用之面積工寮建物為115 平方公
    尺，矮牆外緣連同空地則為87平方公尺，占用達202 平方公
    尺，超過上述原告核准面積達106 平方公尺，有系爭鑑定書
    在卷足憑（見本院卷二第288 至292 頁），原告主張被告有
    違約增建水泥地一節核屬可採。
  12.被告甲○○部分，完工檢驗核准面積為114 平方公尺（長12
    ×寬9.5 ）其新建工寮申請書即無遮雨棚之設計，完工驗收
    申請及驗收照片亦無遮雨棚設施，但現況照片則有遮雨棚及
    水泥地面。迄至97年5 月22日已拆除完畢。而依據系爭鑑定
    書顯示被告甲○○占用之面積工寮建物為112 平方公尺，未
    超過上述原告核准面積，有系爭鑑定書在卷足憑（見本院卷
    二第288 至292 頁）。
  13.被告巳○○部分，完工檢驗核准面積為98.4平方公尺（長12
    ×寬8.2 ）其新建工寮申請書即無遮雨棚之設計，完工驗收
    申請及驗收照片亦無遮雨棚設施，但現況照片則有13 .5 坪
    遮雨棚及水泥地面。迄至97年5 月22日已拆除完畢。而依據
    系爭鑑定書顯示被告巳○○占用之面積工寮建物為112 平方
    公尺，超過上述原告核准面積13.6平方公尺，有系爭鑑定書
    在卷足憑（見本院卷二第288 至292 頁）。
  14.被告寅○○部分，完工檢驗核准面積為98.01 平方公尺（長
    12.1×寬8.1 ）其新建工寮申請書即無遮雨棚、涼亭之設計
    ，完工驗收申請及驗收照片亦無遮雨棚、涼亭設施，但現況
    照片則有遮雨棚、水泥地面及涼亭。迄至97年5 月22日已拆
    除完畢。而依據系爭鑑定書顯示被告寅○○占用之面積工寮
    建物為113 平方公尺，超過上述原告核准面積14.99 平方公
    尺，有系爭鑑定書在卷足憑（見本院卷二第288 至292 頁）
    。
  15.被告乙○○部分，完工檢驗核准面積為98平方公尺（長14×
    寬7 ）其新建工寮申請書即無遮雨棚之設計，完工驗收申請
    及驗收照片亦無遮雨棚設施，但現況照片則有遮雨棚及水泥
    地面，迄至97年5 月6 日尚有水泥地尚未拆除。而依據系爭
    鑑定書顯示乙○○占用之面積工寮建物為116 平方公尺、外
    圍空地則為152 平方公尺，占用達268 平方公尺，超過上述
    原告核准面積達170 平方公尺，有系爭鑑定書在卷足憑（見
    本院卷二第288 至292 頁）。原告主張被告有違約增建水泥
    地一節核屬可採。
  (二)次查，原告因發現被告搭建遮雨棚超過原核准興建範圍，曾
    於94年間發函限期命被告於94年12月10日前應予拆除；另於
    96年12月4 日再次發函催告並公告命被告應於同年12月31日
    前拆除一節，有其提出94年7 月19日屏潮字第0946511421號
    函、94年10月21日屏潮字第0946512060號函、96年12月4 日
    潮業字第0966512548號書函、同年12月20日潮業字第096651
    2719號函在卷可參（見本院卷二第124 至128 頁）被告對於
    上述情事亦無爭執，僅以94年間曾經協調結果是維持現狀而
    認原告已無爭議同意該增建遮雨棚之存在云云，另被告甲○○、寅○○、申○○另以渠等於租約將屆滿前，曾提出續約
    申請，但遭原告函覆要求拆除遮雨棚後再行續約，及原告96
    年12月20日以潮業字第0966512709號函文催告被告應於96年
    12月31日前自行拆除否則終止租約，而該函並未合法送達被
    告等人，及被告甲○○、寅○○、巳○○、申○○等四人另
    以渠等均已拆除回復至申請工寮驗收時之狀態，故原告終止
    租約違反比例原則等詞置辯。
  1.按依據兩造所訂國有林地出租造林契約書第8 條「承租人使
    用租賃林地，應受左列限制：(一)不得做違反法令或約定用途
    之使用」；第10條規定有下列各款情事者，出租機關得終止
    租約，其中第9 款「其他違反『國有林事業區出租造林地管
    理要點』之規定或本契約約定者」，如原告與被告間是採用
    臺灣省國有森林用地出租造林契約書則為該契約書第12條約
    定本契約書未定事項，承租人完全同意按照臺灣省國有林事
    業區出租造林管理辦法辦理暨林務局有關法令辦理；則關於
    國有林事業區出租造林地管理要點依約應在可適用範圍，而
    關契約書中關於終止租約並列出特別終止事由，依前揭約款
    應依據前述要點有關規定辦理，另外國有林事業區出租造林
    地管理要點第三條亦規定租地造林人有下列各款情事之一者
    ，林務局得終止租約，其中(九)規定「其他違反本點之規定或
    契約約定者」。故兩造間關於可終止租約之事由，自有揭要
    點相關規定適用餘地，合先說明。
  2.被告前述違反超過核准原興建面積鋪設水泥地搭建遮雨棚一
    事是否構成違反契約約定用途或法令規定用途？自應先探究
    之，查兩造間關於系爭租約係約定「造林」，且關於興建工
    寮既採事先核准之制度，則依核准範圍興建自屬被告依約應
    遵守之契約義務至明，故被告倘於核准興建後另行違反原核
    准範圍而為其他工事建築，不論其是否基於保護原有工寮之
    考量，均不妨礙其業已違約之情，則不論是否經原告協調維
    持擴建之現狀，其有違約之情事至為明確。況被告抗辯原告
    於94年間曾經同意維持現狀，而認原告放棄爭議，並未舉證
    證明確有該決議，則僅以言詞之協調而認並未構成違約情事
    ，容易造成圖利承租人規避造林而非法建築之舞弊情事。故
    被告前述以94年間曾經協調結果是維持現狀而認原告已無爭
    議同意該增建遮雨棚之存在等詞即無可採。
  3.再查，國有林事業區出租造林地管理要點第九條雖規定「造
    林地租期屆滿，無違反契約或有關法令規定使用者，得准予
    續租」等語，然該規定之續約適用前提為租期屆滿而無任何
    違反契約或有關法令規定使用者，出租機關即應予續約，不
    得無故拒絕；自反面解釋之，倘若承租人有任何違反契約或
    有關法令規定使用之情形者，承租人自無續約之權限至明，
    且該條是規定『得』予續約而非『應』予續約，顯見出租機
    關之原告仍有審酌裁量續約權限至明。承前所述，系爭租約
    是約定被告應為造林，及被告興建工寮採事先核准制，則前
    述(一)1.至15.所述被告之違約使用情節縱僅鋪設遮雨棚、水泥
    地或是事後限期改善予以拆除，均不妨礙其等原已違約之情
    節，則原告對於已有違約情節之被告，續約與否自得依法審
    酌，且不得違反上述要點之規定。而該違約情形發生後原告
    依系爭租約本可即刻終止租約不待催告命為改善不依限改善
    後始能終止，故不論原告之函文有無合法送達催告，均不影
    響其可終止租約之情。故被告甲○○、寅○○、申○○前述
    關於原告函文未合法送達之抗辯，對原告終止契約之權限尚
    無影響。
  4.又按「行政法固有人民已取得之權利應予保障之原則，但其
    所保障者，應係合法並正當取得之權利，倘其權利之取得並
    不合於法令之規定，自無應予保障之可言。」最高法院著有
    89年度台上字第199 號判決可供參考。查被告等以原告僅以
    鋪設水泥地及遮雨棚等小瑕疵即欲終止全部租約有違反誠信
    原則云云，惟參照上述最高法院判決意旨可知，判斷原告有
    無違反誠信原則端視被告之權利是否合法正當取得之權利，
    而本件被告於興建工寮核准完成後所為增建部分，渠等未遵
    守原告核准之興建面積而擴張增建，先已違反誠信原則，則
    渠等權利之取得並不合於契約或法令之規定，自無應予保障
    之可言甚為明確，故渠等於本件主張原告所為終止租約違反
    誠信原則尚無可採。
  5.另查除巳○○、甲○○、寅○○、申○○等以外之其他被告
    又以渠等於97年3 月7 日經協調後委請高雄水利技師公會鑑
    定後，認渠等所設施鄰接外牆四周PC地坪，有助於承租地上
    所建工寮房屋基地平台土砂之穩定效果，並便利人員、資材
    進出使用，可確保房屋牆柱基礎構造之安全，而不宜打除以
    增進水土保持功效，而認渠等在各自鋪設位置所鋪設因此水
    泥地對於系爭工寮及週邊土地具有穩定及水土保持之效，而
    應屬工寮設置之必要部份，應為合約申准予設置工寮之合理
    範圍，故無違約情事云云，並提出高雄市水利技師公會檢查
    報告為證（見本院卷二第22至51頁），及舉證人卯○○到庭
    證述：「（被告要求調處的訴求為何？）他們請求遮雨棚不
    要拆除，四周可以走路的水泥地不要拆，之後也沒有結論，
    被告一再講說拆了走道會影響水土保持，被告之前在局裡面
    有找過裡面的長官，但這件事我不曉得，我說如果局裡面的
    長官既然有答應他，請他們找有公信力的單位，若真的會影
    響水土保持的話。我知道他們的要求是說遮雨棚與水泥走道
    不要拆，我說他們找過長官的話，經公信力單位評定，若真
    的有影響的話，我們會報給上級長官去決定。（鑑定報告有
    無送給你們？）他們送給管理處，管理處沒有答應被告。（
    己○○有無全程在場？兩次都在場嗎？）兩次都在場。（他
    是代表委員去嗎？）委員只有一次在，己○○是寫紀錄的人
    。... 不是我們工作站答應就可以，應該報給我們上級長官
    核定，工作站的業務，我們只是執行單位，沒有決策權」等
    語在卷，（見本院卷二第96至97頁）。另名證人己○○到庭
    證述：「我接到被告陳情案件，有開協調會，與主任接觸過
    ，協調會總共開三、四次包括台北，東港服務處，台北是我
    們立委自己去的。（在屏東你們的服務處開過幾次協調會，
    你有無參與？當時協調會的訴求為何？）去年四月十日在東
    港服務處我有參與。那時是三月立委和處長在台北，屏東服
    務處是我主持，討論的內容是針對水土保持，那時主要爭議
    是林務局要求水泥地部分要拆除，但是陳情人說拆除會影響
    水土流失，後來主任提到是否可以請專業單位來鑑定，鑑定
    之後再報到台北處理，那時還在討論，尚未決定是否要拆除
    。（委員在台北與林務局主管有無達成任何協議？）我聽到
    台北辦公室的人說也是針對水土保持討論，局裡面要求也是
    要專業單位鑑定。（局裡面有無說明若有鑑定出來如果對水
    土保持有影響就不用拆除？）台北辦公室的人並沒有說局長
    有說這種承諾，但是一般如果局長有開這種口的話會用這模
    式處理。因為若非如此，當事人就是白做的，沒有意義。（
    屏東服務處協調就是要作鑑定嗎？）對，結論如此。（那時
    主任有無說要送上級決定的話？）我不記得了，但有提到要
    送鑑定。（有無說鑑定出來主任決定就可以不用送上級決定
    ？）我沒有印象。」等語在卷（見本院卷二第98至99頁），
    核前揭2 位證人所為證詞，均無提及原告之主管層級業經承
    諾倘若鑑定後符合水土保持及免為拆除之意見，則被告提出
    之鑑定報告縱認渠等鋪設之水泥地確有保護土地之作用，但
    不能以該意見即認被告等可以如此方式使原違約之情狀得以
    補正成為合法，倘若如此解釋，則凡所有違法建築之建物，
    均可採用相同理由而變成為合法建物，如此結論勢將癱瘓主
    管機關相關審核機制，亦導致人民藐視法令之結果，故被告
    上述抗辯尚無可採。
  6.綜上所述，被告等在承租土地上建造工寮等擴建水泥地與遮
    雨棚使用，屬違反兩造租約第4 條約定「本租約承租林地限
    於造林使用」之情形，亦有第8 條第1 款違反法令或約定用
    途之使用，及國有林事業區出租造林地管理要點第3 條第9
    款情形，出租人依約自得終止租約。其中被告癸○○○之契
    約租期屆滿日為96年10月9 日，其雖於97年5 月7 日及同年
    6 月12日分別申請續約，然其有如上違約情形，則原告於97
    年1 月2 日發存證信函函通知終止租約，核屬有理；被告午
    ○○之契約租期屆滿日為96年10月9 日，其雖分別於97 年5
    月7 日及同年6 月3 日申請續約，然其有如上違約情形，則
    原告於97年1 月2 日發存證信函函通知終止租約，自屬有理
    由；被告丙○○之契約租期屆滿日為96年10月9 日，其雖於
    97年5 月7 日及同年6 月3 日申請續約，然其有如上違約情
    形，則原告於97年1 月2 日發存證信函函通知終止租約，自
    屬有理由；被告辰○○之契約租期屆滿日為96年10月9 日，
    其雖於97年5 月7 日及同年6 月3 日申請續約，然其有如上
    違約情形，則原告於97年1 月2 日發存證信函函通知終止租
    約，自屬有理由；被告壬○○之契約租期屆滿日為97年6 月
    27日，其雖於97年5 月7 日及同年5 月29日申請續約，而原
    告以其有上述違約情形而發存證信函及以本起訴狀之送達，
    為提前終止租約之意思表示自屬有據；被告辛○○之契約租
    期屆滿日為97年6 月27日，其雖於97年5 月7 日及同年5 月
    29日申請續約，然原告以其有上述違約情形，而發存證信函
    及以本起訴狀之送達，為提前終止租約之意思表示自屬有據
    ；被告丁○○之契約租期屆滿日為98年3 月19日，其雖於97
    年5 月7 日申請續約，原告以其有上述違約情形，而以存證
    信函及本起訴狀之送達，為提前終止租約之意思表示自屬有
    據；被告施勝真之契約租期屆滿日為96年10月18日，其雖於
    96年9 月19日及97年5 月7 日申請續約，原告以其有上述違
    約情形，而於97年1 月2 日發存證信函函通知終止租約，自
    屬有理由；被告丑○○之契約租期屆滿日為96年8 月23日，
    其雖於96年8 月17日及97年5 月7 日申請續約，原告以其有
    上述違約情形，而於97年1 月2 日發存證信函函通知終止租
    約，自屬有理由；被告乙○○之契約租期屆滿日為97年10月
    19 日 ，其雖於97年5 月7 日及同年6 月16日申請續約，然
    原告以其有上述違約情形，而發存證信函及起訴本狀之送達
    ，為提前終止租約之意思表示自屬有據。
  7.至被告申○○之契約租期屆滿日為97年6 月27日，其於97年
    5 月7 日提出陳情書申請續約，並於97年4 月27日拆除完畢
    ，被告甲○○之契約租期屆滿日為96年9 月21日，其於96年
    9 月10日、97年5 月7 日及同年5 月21日申請續約被告巳○○之契約租期屆滿日為96年8 月11日，其於96年8 月13日及
    97年5 月7 日及同年5 月21日申請續約，被告寅○○之契約
    96年9 月21日，其於96年9 月10日、97年5 月7 日及同年5
    月21日申請續約，而被告甲○○、巳○○、寅○○等人於租
    約屆滿前均分別於前述96年間即先行提出續約申請，嗣原告
    於同年96年6 月10日均發函予被告命為「台端承租地內工寮
    ，本筆租地案經94.1.21 潮業字第0946512081號函超出雨棚
    共34.2坪（按：甲○○部分）、13.5坪（按：巳○○部分）
    、43.2坪（按：寅○○部分）至今尚未拆除，請台端自行拆
    除違規部分後再報本站辦理續約事宜」等語，有各該換約申
    請書、原告前揭日期函、陳情函在卷可稽（分見本院卷二第
    第245 至246 頁、250 至251 頁、第252 至253 頁、第22 4
    至225 頁）且上述4 位被告於受原告命改善通知後，業已於
    97年5 月6 日至同年5 月22日之間均完全拆除改善，亦為原
    告所不爭執，並有現況照片在卷可稽（分見本院卷二第27 9
    至282 頁），另被告庚○○之契約租期屆滿日為97年6 月27
    日，其於97年5 月7 日申請續約，而本院於97年9 月15日勘
    驗現場時，其僅存工寮房屋並無水泥地一節，有本院勘驗筆
    錄可稽（見本院卷第111 頁），而系爭鑑定圖亦僅記載被告
    庚○○占用之面積工寮建物為103 平方公尺，超過上述原告
    核准面積僅4.6 平方公尺，應是鑑定書測量標準及所採取測
    量基準之誤差所致，另被告庚○○於起訴後本院97年7 月10
    日第一次審理期日到庭陳述其已拆除水泥地部分，核與勘驗
    結果亦為相符，則原告於96年9 月10日發函命被告等人限期
    改善後辦理再辦理續約，而被告等人既已依限改善，則原告
    雖於97年1 月2 日發存證信函為終止租約之意思表示，被告
    以前述存證信函僅命被告拆除遮雨棚並未提及水泥地應併為
    拆除之事而抗辯終止租約之意思表示有瑕疵等詞，核屬可採
    ，並有各該存證信函在卷可稽，雖原告於97年1 月2 日以被
    告有水泥地等未拆除違約事由而終止租約，核與其原發催告
    信函意見不符，該次終止租約應認不生終止效力；而被告嗣
    後均已限期拆除改善，應認原告依約終止事由嗣後業已消滅
    而不得再行據此為終止之事由，否則被告因信賴原告該函文
    之記載所有作為及期待續約權限勢將落空，原告所發限期改
    善之函文即等同具文，而有違誠信原則，故原告以本起訴狀
    之送達，為提前終止租約之意思表示應屬無理由而不生終止
    租約效力。
二、被告應否將其所占用之上開土地返還原告？
    承前所述，其中除被告申○○、庚○○、甲○○、巳○○、
    寅○○等人之租約終止不生效力外其餘被告與原告間之租約
    均已合法終止，亦如上述，從而原告依據民法第455 條、第
    767 條訴請除被告申○○、庚○○、甲○○、巳○○、寅○○等人之其餘被告分別拆除所搭建建物、水泥地，並將所承
    租範圍土地併為交還原告，於法有據，於如主文第1 至10項
    所示範圍於法有據，應予准許。其餘對被告被告申○○、庚○○、甲○○、巳○○、寅○○等人所為請求如聲明(六)(七)(十二)
    (十三)所示之土地應予交還之請求，於法無據，應予駁回。
三、被告等人是否應分別給付占用上開土地之相當於租金之不當
    得利予原告？其數額若干？
    承前所述，其中除被告申○○、庚○○、甲○○、巳○○、
    寅○○等人之租約終止不生效力外其餘被告與原告間之租約
    均已合法終止，亦如上述，從而原告依據民法不當得利規定
    訴請除被告申○○、庚○○、甲○○、巳○○、寅○○等人
    之其餘被告分別給付占用土地之利得予原告，本院審酌系爭
    林班地為未登錄國有林地，且當事人間實際上並未約定租金
    ，故審酌不當得利之範圍，以其鄰地屏東縣泰武鄉○○段第
    687 地號土地，於97年度1 月份之地價即每平方公尺65元為
    基準，有地價謄本在卷可憑，並參酌土地法第110 條第1 項
    規定意旨，系爭林班地地處偏僻之山上保護區，原告請求依
    照申報地價之百分之8 計算被告使用土地之利益，核屬過高
    ，本院認應以申報地價之百分之3 計算為恰當，故按被告每
    人占用面積及上開標準計算之損害金，被告癸○○○等10人
    按年應給付之不當得利於如主文第1 至10項所示範圍於法有
    據，應予准許，逾此範圍之請求於法無據，應予駁回；至原
    告對被告申○○、庚○○、甲○○、巳○○、寅○○等人所
    為請求如聲明(六)(七)(十二)(十三)所示之給付不當得利之請求，以其
    等之租約仍合法有效存在，自無不當得利可言，其該部分請
    求於法無據，應予駁回。
四、又原告並未陳明願供擔保，聲請宣告假執行，則被告雖陳明
    如受不利判決願供擔保請准宣告免假執行，以本件並未經宣
    告准予假執行，被告該部分聲請自無酌定必要，附此敘明。
五、本件事證已臻明確，兩造其餘主張、陳述及立證方法，經核
    於判決不生影響，爰不逐一論列，附此敘明。
據上論結：原告之訴為一部有理由，一部無理由，依民事訴訟法
第79條判決如主文。
中    華    民    國    99    年    3     月    30    日
                  民事第一庭    法  官  潘  快
正本係照原本作成。
不服本判決，應於收受送達後二十日內向本院提出上訴書狀，未
表明上訴理由者，應於提出上訴後二十日內向本院補提理由狀（
均須按他造當事人之人數附繕本）
                                書記官  黃麗燕
中    華    民    國    99    年    3     月    31    日

司法院資訊處製作；財團法人民間司法改革基金會備份。
